【裁判字號】    98,交抗,1665
【裁判日期】    980714
【裁判案由】    違反道路交通管理處罰條例
【裁判全文】
臺灣高等法院交通事件裁定            98年度交抗字第1665號
抗告人即
受處分人    甲○○
上列抗告人因違反道路交通管理處罰條例案件，不服臺灣桃園地
方法院中華民國98年6 月11日所為裁定（98年度交聲字第1273號
）提起抗告，裁定如下：
    主   文
原裁定撤銷，發回臺灣桃園地方法院。
    理  由
一、原裁定意旨略以：原處分機關於97年12月3 日經郵政機關送
    達本件裁決書至受處分人位於桃園縣平鎮市○○里○○鄰○○
    ○路47之3 號住所（上開住所有受處分人之個人基本資料查
    詢結果1 紙在卷可稽），不獲會晤應受送達人，而於同日起
    寄存送達於送達地之平鎮郵局新勢支局（17支局），並製作
    送達通知書2 份，1 份黏貼於應受送達人住所門首，另1 份
    置於上開受送達處所信箱或其他適當位置，以為送達等情，
    有上開裁決書、送達證書各1 份在卷可稽（見原審卷第9 頁
    、第10頁），足認本件裁決書業於97年12月3 日合法送達並
    生效，則異議人如對原處分機關所為之本件裁決不服欲提起
    聲明異議，依照前開法條說明，其20日之合法提出聲明異議
    期間即自97年12月4 日（即裁決書合法送達生效之翌日）起
    算至97年12月23日止部（原裁定漏計10日，應為97年12月15
    日始合法送達並生效（原末日係13日為假日，以15日代之）
    ，其20日異議期間自97年12月16日起算至98年1 月5 日止（
    原末日係98年1 月4 日為假日，以5 日代之）），而受處分
    人上開住所，與原處分機關之所在地（機關地址：桃園縣中
    壢市○○路394 號）相較可知，受處分人雖非居住於原處分
    機關所在地之鄉、鎮、市，且居住於原審法院之管轄區域內
    ，故依法院訴訟當事人在途期間標準第4 條第1 項第1 款及
    第2 條第1 項規定，按其居住地地方法院（即原審法院）管
    轄區域內之在途期間日數1 日，扣除在途期間1 日，故應以
    97年12月24日（應為98年1 月6 日）為期間末日而屆滿。從
    而，受處分人遲至98年5 月25日逾期始向原審法院提起本件
    聲明異議，有原審法院收狀章日期戳章蓋印於聲明異議狀1
    紙可參，則本件受處分人提起聲明異議之時點，已逾20日之
    法定期間，其聲明異議顯然不合法律上程式，且無從補正，
    揆諸前揭說明，自應將受處分人之異議駁回，固非無見。
二、抗告意旨略謂：其因駕照吊銷（應為吊扣）於98年5 月9 日
    滿1 年領回駕照時，監理站告知伊才知道，否則伊以職業開
    車送貨不可能坐視不管，伊真的不知道後面另有這張罰單，
    如果知道伊一定當場叫警察開的，當時警察的好心開最低的
    罰單，而事後又捅伊這張罰單，且還是用寄的，此前開的罰
    單都繳了伊才不知道後面會有這張罰單，否則打死伊也會去
    繳的，不會不理它；因伊職業是整天開車送貨的司機，伊如
    知道怎可能坐視不管，也不必搞成這樣，會一直到5 月12日
    是因駕照吊扣滿1 年去領駕照，監理站小姐才告訴伊才知道
    ，當時還一直感謝開單警察幫忙開最輕的罰錢，沒想到背後
    竟又開這張罰單，叫伊情何以堪，說難聽點那警察真是一隻
    披羊皮的狼，當時說不開後面卻用寄的，一次被扒兩層皮；
    伊真的房子被查封而搬回新屋住，郵差送信不可能送上四樓
    ，伊住那裡15年，掛號信郵差從不會上去的，在1 樓叫沒回
    聲就走了，且伊平鎮住屋是老公寓，沒大門、沒管理員管、
    沒信箱，只有一個菜籃子，信在籃子裡不會超過兩天就沒有
    了，且伊又是因房子被查封而離開，豈會常回去給鄰居們恥
    笑，而伊曾回去，4 樓大門只剩一張查封的封條，並沒有其
    他單子，而伊回西屋跟公司和平鎮○○○○○路，如當時警
    察告訴伊會開這張罰單，伊一定會叫他馬上開而馬上繳掉的
    ，現在感覺真的好像被警察欺騙的感覺，真的很生氣；伊是
    真的沒收到這封信，如果當初警察有開這張的話，伊現在就
    不會這麼煩惱了，伊真的需要這張駕照，否則伊全家不知道
    該如何，如果要罰的話，因當時開轎車而不是職業大貨車，
    請保留職業駕照，罰金則用分期付款等語。
三、經查：
(一)按處理違反道路交通管理事件，有關文書送達之程序，依行
    政程序法之規定，違反道路交通管理事件統一裁罰基準及處
    理細則第5 條定有明文。又送達，於應受送達人之住居所、
    事務所或營業所為之；於應送達處所不獲會晤應受送達人時
    ，得將文書付與有辨別事理能力之同居人、受僱人或應送達
    處所之接收郵件人員；應受送達人或其同居人、受僱人、接
    收郵件人員無正當理由拒絕收領文書時，得將文書留置於應
    送達處所，以為送達；送達，不能依前2 條規定為之者，得
    將文書寄存送達地之地方自治或警察機關，並作送達通知書
    2 份，1 份黏貼於應受送達人住居所、事務所、營業所或其
    就業處所門首，另1 份交由鄰居轉交或置於該送達處所信箱
    或其他適當位置，以為送達。前項情形，由郵政機關為送達
    者，得將文書寄存於送達地之郵政機關，行政程序法第72條
    第1 項前段、第73條第1 項、第3 項、第74條第1 項、第2
    項分別定有明文。依前揭規定，寄存送達必須送達於應受送
    達之處所不獲會晤應受送達人，又無法將文書交付與有辨別
    事理能力之同居人、受僱人或應送達處所之接收郵件人員時
    ，始能發生合法送達之效力，否則該寄存送達即使在形式上
    符合法律規定，仍不能認為合法送達，只能於應受送達人實
    際取得文書時起發生送達之效力。次按「依一定之事實，足
    認以久住之意思，住於一定之區域者，即為設定其住所於該
    地。」「依一定事實，足認以廢止之意思離去其住所者，即
    為廢止其住所。」復分別為為民法第20條、第24條所明定，
    是我國法律關於住所之設定及廢止，兼採主觀主義及客觀主
    義之精神，必須主觀上有久住一定區域之意思，客觀上有住
    於一定區域之事實，該一定之區域始為住所，故住所之設立
    及廢止並不以登記為要件。又戶籍法為戶籍登記之行政管理
    規定，戶籍地址乃係依戶籍法所為登記之事項，戶籍地址並
    非為認定住所之唯一標準。是有關違反道路交通管理事件文
    書之送達，苟非已送達於應受送達人之住居所或營業所，尚
    難認已符送達之規定。
(二)原處分機關交通部公路總局新竹區監理所中壢監理站97年11
    月27日壢監裁字第裁53-E00000000號裁決書固於97年12月3
    日經郵政機關，向受處分人之戶籍地即「桃園縣平鎮市○○
    里○○鄰○○○路47之3號」郵寄送達，並寄存於送達地之平
    鎮郵局新勢支局（17支局）。惟受處分人前於96年4月25日
    因有違背安全駕駛行為，案經臺灣桃園地方法院以97年4月
    16日96年度交簡上字第304號刑事判決駁回上訴確定在案，
    有本院被告前案紀錄表附卷足按（見原審卷第6頁），上揭
    刑事判決及本院被告前案紀錄表上受處分人地址均僅記載「
    桃園縣新屋鄉後庄村9鄰61號」；再受處分人於其聲明異議
    狀及提起本件抗告亦均記載其住：「桃園縣新屋鄉後庄村9
    鄰61號」，並稱原戶籍地之房屋業經查封，此有聲明異議狀
    及抗告狀在卷可稽。則受處分人之戶籍地址是否確經查封致
    其主觀上無為久住之意思，其主、客觀上是否即以「桃園縣
    新屋鄉後庄村9鄰61號」為住所地之意思及事實，即待查明
    。而本件並無其他佐證足認原處分機關已向受處分人之該處
    所送達，是原處分機關之送達程序，是否符合法律上之規定
    ，並非無疑。原法院未曾詳查受處分人之實際住居所是否為
    戶籍址或異議狀所載之地址，即遽認原舉發機關向上開戶籍
    址之送達為合法，並以受處分人已逾法定聲明異議期間，而
    駁回其異議，尚有未洽。
(三)綜上所述，受處分人若確因住居所變更，致該戶籍地已非受
    處分人應受送達之處所，原裁決書仍向該址送達時，雖因未
    獲會晤抗告人而寄存於送達地之平鎮郵局新勢支局（17支局
    ），揆諸前開說明，仍非合法送達。乃原審法院對此悉未調
    查審認，即認受處分人之異議已經逾期而予駁回，殊嫌速斷
    。本件抗告為有理由，應由本院將原裁定撤銷，發回原審法
    院為適法之處理，以昭折服。另抗告意旨指稱其不知道後面
    尚有本件這張罰單之情，綜觀全卷未見舉發機關所填掣之舉
    發違反道路交通管理事件通知單及送達該通知單之送達證書
    附卷，則舉發機關究竟有無合法送達舉發通知單在先，得否
    逕行裁決，亦應由原審併予查明。
據上論斷，應依道路交通案件處理辦法第26條，刑事訴訟法第41
3 條前段，裁定如主文。
中    華    民    國    98    年    7     月    14    日
                  刑事第十五庭審判長法  官  吳昭瑩
                                    法  官  張傳栗
                                    法  官  李正紀
以上正本證明與原本無異。
不得再抗告。
                                    書記官  鄭信昱
中    華    民    國    98    年    7     月    15    日


司法院資訊處製作；財團法人民間司法改革基金會備份。
